---
title: "Distribuição de horas de trabalho técnico entre os professores da Ecologia - IBUSP"
author: "Paulo Inácio Prado (Depto de Ecologia, IBUSP, prado@ib.usp.br)"
date: "`r format(Sys.time(), '%d de %B de %Y, %H : %M')`"
output:
  html_document:
    toc: true
    theme: united
  pdf_document:
    fig_width: 8
    fig_height: 6
    highlight: zenburn
---

<style type="text/css">
.table {

    width: 50%;

}
</style>

```{r setOptions, include=FALSE, message=FALSE}
library(rmarkdown)
library(knitr)
library(dplyr)
library(tidyr)
library(xtable)
#library(ggplot2)
```
```{r setup, include=FALSE}
knitr::opts_chunk$set(echo=FALSE, warning=FALSE)
```

```{r Prepara dados}
################################################################################
##TBI: inclusao automatica de novos anos. Por enquanto tem que buscar e substituir o maior ano
################################################################################
## Leitura da planilha
raw <- read.csv2("../docs/dados/horas_tecnicas_a_partir_2011.csv")
## Planilha de tecnicos
tecnicos <- read.csv2("../docs/dados/lista_tecnicos.csv", as.is=TRUE)
raw2 <- inner_join(raw, tecnicos, by="tecnico")

## Total de tecnicos ##
## Linhas sao ano/semestre/nivel do técnico, colunas sao os profs responsaveis
tot.por.responsavel <- filter(raw2, responsavel!="outros" ) %>%
    group_by(ano, semestre, responsavel) %>%
    summarise(tot.periodos=sum(Periodos)) %>%
    spread(responsavel, tot.periodos, fill=0) %>%
    mutate(Astrid = Astrid + Apiário/2, Isabel = Isabel + Apiário/2,
           Adriana = Adriana + Labtrop/2, Alexandre = Alexandre + Labtrop/2,
           Vânia = Vânia + Lepac/3, Jean = Jean + Lepac/3, Marisa = Marisa + Lepac/3) %>%
    select(-Apiário, -Labtrop, -Lepac) %>%
    as.data.frame()
## Por responsval e por ano
tot.por.responsavel.ano <- filter(raw2, responsavel!="outros") %>%
    group_by(ano, responsavel) %>%
    summarise(tot.periodos=sum(Periodos)) %>%
    spread(responsavel, tot.periodos, fill=0) %>%
    mutate(Astrid = Astrid + Apiário/2, Isabel = Isabel + Apiário/2,
           Adriana = Adriana + Labtrop/2, Alexandre = Alexandre + Labtrop/2,
           Vânia = Vânia + Lepac/3, Jean = Jean + Lepac/3, Marisa = Marisa + Lepac/3) %>%
    select(-Apiário, -Labtrop, -Lepac) %>%
    as.data.frame()
tot.prop.resp.ano <- sweep(tot.por.responsavel.ano[,2:18], 1, apply(tot.por.responsavel.ano[,2:18], 1, sum), "/") %>%
    cbind(ano=tot.por.responsavel.ano[,1], .)
## Tidy data: cada linha um registro ano/semestre/reponsavel/proporcao do tempo
tot.prop.resp <- sweep(tot.por.responsavel[,3:19], 1, apply(tot.por.responsavel[,3:19], 1, sum), "/") %>%
    cbind(tot.por.responsavel[,1:2], .) %>%
    gather(key = responsavel, value = prop.periodos, Adriana:Welington)
## Tabela resumo de proporcao media por responsavel
tot.prop.sumario <- group_by(tot.prop.resp, responsavel) %>%
    summarise(prop.total = mean(prop.periodos)) %>%
    as.data.frame()

## Separado por nivel do tecnico ##
## Linhas sao ano/semestre/nivel do técnico, colunas sao os profs responsaveis
por.responsavel <- filter(raw2, responsavel!="outros" ) %>%
    group_by(ano, semestre, grupo, responsavel) %>%
    summarise(tot.periodos=sum(Periodos)) %>%
    spread(responsavel, tot.periodos, fill=0) %>%
    mutate(Astrid = Astrid + Apiário/2, Isabel = Isabel + Apiário/2,
           Adriana = Adriana + Labtrop/2, Alexandre = Alexandre + Labtrop/2,
           Vânia = Vânia + Lepac/3, Jean = Jean + Lepac/3, Marisa = Marisa + Lepac/3) %>%
    select(-Apiário, -Labtrop, -Lepac) %>%
    as.data.frame()
## Por responsavel e por ano
por.responsavel.ano <- filter(raw2, responsavel!="outros") %>%
    group_by(ano, grupo, responsavel) %>%
    summarise(tot.periodos=sum(Periodos)) %>%
    spread(responsavel, tot.periodos, fill=0) %>%
    mutate(Astrid = Astrid + Apiário/2, Isabel = Isabel + Apiário/2,
           Adriana = Adriana + Labtrop/2, Alexandre = Alexandre + Labtrop/2,
           Vânia = Vânia + Lepac/3, Jean = Jean + Lepac/3, Marisa = Marisa + Lepac/3) %>%
    select(-Apiário, -Labtrop, -Lepac) %>%
    as.data.frame()
prop.resp.ano <- sweep(por.responsavel.ano[,3:19], 1, apply(por.responsavel.ano[,3:19], 1, sum), "/") %>%
    cbind(por.responsavel.ano[,1:2], .)
## Tidy data: cada linha um registro ano/semestre/reponsavel/nivel tecnico/proporcao do tempo
prop.resp <- sweep(por.responsavel[,4:20], 1, apply(por.responsavel[,4:20], 1, sum), "/") %>%
    cbind(por.responsavel[,1:3], .) %>%
    gather(key = responsavel, value = prop.periodos, Adriana:Welington)
## Tabela resumo de proporcao media por responsavel
prop.sumario <- group_by(prop.resp, grupo, responsavel) %>%
    summarise(prop.mean = mean(prop.periodos)) %>%
    spread(grupo, prop.mean) %>%
    inner_join(tot.prop.sumario, by="responsavel") %>%
    as.data.frame()
## Ordena pelas proporcoes totais
prop.sumario.ord <- prop.sumario[order(prop.sumario[,4], decreasing=TRUE),]
## Exporta as planilhas
write.csv2(prop.resp, file="../docs/dados/propHoras.csv", row.names=FALSE)
write.csv2(prop.sumario, file="../docs/dados/propHorasTotal.csv", row.names=FALSE)
## Paleta de cores
tcores <- grDevices::colors()[grep('gr(a|e)y', grDevices::colors(), invert = T)]
profs <- unique(prop.sumario.ord$responsavel)
##cores <- tcores[seq(5, length(tcores), length.out=length(profs))]
cores <- tcores[c(1, 26, 107, 68, 142, 237, 280, 318, 329, 334, 74, 428, 295, 296, 323, 190, 400)]
cores <- tcores[c(1, 26, 433, 68, 142, 280, 318, 329, 334, 74, 428, 295, 354, 73, 82, 98, 80)]
names(cores) <- profs
```

# Métodos

* Tabulei os períodos de 4 horas concedidos a cada professor por semestre, 
a partir das escalas divulgadas pela chefia do departamento;
* Quando os períodos estavam alocados a laboratórios eu dividi entre seus membros;
* Separei os técnicos em dois grupos:
	* Básico: `r paste(sort(tecnicos$tecnico[tecnicos$grupo=="B"]), collapse=", ")`.
	* Médio: `r paste(sort(tecnicos$tecnico[tecnicos$grupo=="M"]), collapse=", ")`.
	* Superior: `r paste(sort(tecnicos$tecnico[tecnicos$grupo=="S"]), collapse=", ")`.
* Calculei então o total de horas de apoio técnico disponível em cada semestre, por grupo de técnicos. 
Excluí desse total o tempo alocado a disciplinas e outras tarefas departamentais (*e.g.* casa de vegetação, informática).
* Por fim, calculei a proporção das horas técnicas alocadas a cada professor em relação ao total disponível, 
por grupo, ano e semestre.
* As planilhas não indicam quantas horas o técnico Wellington Bispo está alocado para o Lepac e quantas são para o departamento. Estimei 8 horas para o departamento por semana.


## Dados

Clique no link para baixar as planilhas usadas aqui:

* [Dados brutos (escalas divulgadas pelo Conselho)](dados/escalas_tecnicos_originais.zip)

* [Planilha única com dados brutos](dados/horas_tecnicas_a_partir_2011.csv)

* [Proporção de tempo  por responsável, semestre e grupo](dados/propHoras.csv)


# Proporção do tempo por responsável

## Acumulado no período

A tabela a seguir mostra o percentual do tempo total de horas técnicas disponíveis que foi
alocada para cada professor, de `r min(prop.resp$ano)` a `r max(prop.resp$ano)` . 
A proporção do tempo também foi calculada para os três grupos de técnicos (
`r sum(tecnicos$grupo=="B")` de nível básico, `r sum(tecnicos$grupo=="M")` de nível médio
e `r sum(tecnicos$grupo=="S")` de nível superior.

```{r tabela}
prop.sumario[,2:5] <- prop.sumario[,2:5]*100
kable(prop.sumario, col.names=c("Responsável", "Básico", "Médio", "Superior", "Total"), digits=1,
      caption=paste("Percentual das horas de apoio técnico disponíveis entre",
                        min(prop.resp$ano), "a", max(prop.resp$ano),
                        "alocadas para cada professor do departamento de Ecologia do IB - USP"))
```

 
Os gráficos a seguir mostram os mesmos dados de percentual do tempo alocado por professores,
em ordem decrescente (maiores percentuais na base dos gráficos, menores no topo).
Os nomes nas legendas estão na ordem das frações em cada gráfico.

```{r barplots, out.width = "95%", fig.width=16, fig.height=6}
basico <- prop.sumario[order(prop.sumario$B, decreasing=TRUE),1:2] %>%
    filter(B>0) 
medio <- prop.sumario[order(prop.sumario$M, decreasing=TRUE),c(1,3)] %>%
    filter(M>0)
superior <- prop.sumario[order(prop.sumario$S, decreasing=TRUE),c(1,4)] %>%
    filter(S>0)
total <- prop.sumario[order(prop.sumario$prop.total, decreasing=TRUE),c(1,5)] %>%
    filter(prop.total>0)
par(mfrow=c(1,4), mar=c(5, 5, 4, 10))
barplot(as.matrix(total[,2]), legend.text=total[,1], col=cores[total[,1]],
        args.legend=list( x=2, y=100, bty = "n"), main="Total", ylab= "% do tempo técnico disponível")
barplot(as.matrix(basico[,2]), legend.text=basico[,1], col=cores[basico[,1]],
        args.legend=list( x=1.8, y=100, bty = "n"), main="Básico", ylab= "")
barplot(as.matrix(medio[,2]), legend.text=medio[,1], col=cores[medio[,1]],
        args.legend=list( x=2, y= 100 , bty = "n"), main="Médio", ylab= "")
barplot(as.matrix(superior[,2]), legend.text=superior[,1], col=cores[superior[,1]],
        args.legend=list( x=1.8, y= 100 , bty = "n"), main="Superior", ylab= "")
par(mfrow=c(1,1))
```

## Por ano

As tabelas e gráficos  a seguir detalham o percentual de horas técnicas disponível que foi
alocada para cada professor por ano de `r min(prop.resp$ano)` a `r max(prop.resp$ano)`. 

### Todos os técnicos

```{r tabela por ano total}
tot.prop.resp.ano%>%
    gather(nome,ptotal,Adriana:Welington)%>%
    mutate(ptotal=ptotal*100)%>%
    spread(key=ano, value=ptotal) %>%
    kable(col.names=c("Responsável", colnames(.)[-1]), digits=1, 
          caption="Percentual das horas de técnicos disponíveis a cada ano
                   alocadas para cada professor do departamento de Ecologia do IB - USP")
```


```{r barplots por ano total, width=12, height=8}
total <- tot.prop.resp.ano%>%
    gather(nome,ptotal,Adriana:Welington)%>%
    mutate(ptotal=ptotal*100)%>%
    spread(key=ano, value=ptotal)
total <- total[order(tot.prop.sumario[,2], decreasing=TRUE),]
par(mar=c(5, 5, 4, 9))
barplot(as.matrix(total[,-1]), legend.text=total[,1], col=cores[total[,1]],
        args.legend=list( x=12.5, bty = "n"), main="Todos os técnicos, por ano", ylab= "% do tempo no ano",
        names.arg=colnames(total[-1]))
```


### Básico

```{r tabela por ano basico}
filter(prop.resp.ano, grupo=="B") %>%
    select( - grupo) %>%
    gather(key = responsavel, value = prop.periodos, Adriana:Welington) %>%
    mutate(prop.periodos=prop.periodos*100) %>%
    spread(ano, prop.periodos) %>%
    kable(col.names=c("Responsável", colnames(.)[-1]), digits=1, 
          caption="Percentual das horas de técnicos de nível básico disponíveis a cada ano
                   alocadas para cada professor do departamento de Ecologia do IB - USP")
```


```{r barplots por ano basico, width=12, height=8}
basico <- filter(prop.resp.ano, grupo=="B")
basico <- basico[,c(1,2, order(prop.sumario$B, decreasing=TRUE)+2)]
basico <- basico[,c(TRUE, TRUE, apply(basico[,-c(1,2)] ,2, sum)>0)]
par(mar=c(5, 5, 4, 9))
barplot(t(as.matrix(basico[,-c(1,2)]))*100, legend.text=colnames(basico)[-c(1,2)], col=cores[colnames(basico)[-(1:2)]],
        args.legend=list( x=8, bty = "n"), main="Básico, por ano", ylab= "% do tempo no ano",
        names.arg=basico$ano)
```


### Médio

```{r tabela por ano medio}
filter(prop.resp.ano, grupo=="M") %>%
    select( - grupo) %>%
    gather(key = responsavel, value = prop.periodos, Adriana:Welington) %>%
    mutate(prop.periodos=prop.periodos*100) %>%
    spread(ano, prop.periodos) %>%
    kable(col.names=c("Responsável", colnames(.)[-1]), digits=1,
          caption="Percentual das horas de técnicos de nível médio disponíveis a cada ano
                   alocadas para cada professor do departamento de Ecologia do IB - USP")

```

```{r barplots por ano medio, width=12, height=8}
medio <- filter(prop.resp.ano, grupo=="M")
medio <- medio[,c(1,2, order(prop.sumario$M, decreasing=TRUE)+2)]
medio <- medio[,c(TRUE, TRUE, apply(medio[,-c(1,2)] ,2, sum)>0)]
par(mar=c(5, 5, 4, 9))
barplot(t(as.matrix(medio[,-c(1,2)]))*100, legend.text=colnames(medio)[-c(1,2)], col=cores[colnames(medio)[-(1:2)]],
        args.legend=list( x=12.5, bty = "n"), main="Médio, por ano", ylab= "% do tempo no ano",
        names.arg=medio$ano)

```

### Superior

```{r tabela por ano superior}
filter(prop.resp.ano, grupo=="S") %>%
    select( - grupo) %>%
    gather(key = responsavel, value = prop.periodos, Adriana:Welington) %>%
    mutate(prop.periodos=prop.periodos*100) %>%
    spread(ano, prop.periodos) %>%
    kable(col.names=c("Responsável", colnames(.)[-1]), digits=1,
          caption="Percentual das horas de técnicos de nível superior disponíveis a cada ano
                   alocadas para cada professor do departamento de Ecologia do IB - USP")

```

```{r barplots por ano superior, width=12, height=8}
superior <- filter(prop.resp.ano, grupo=="S")
superior <- superior[,c(1,2, order(prop.sumario$S, decreasing=TRUE)+2)]
superior <- superior[,c(TRUE, TRUE, apply(superior[,-c(1,2)] ,2, sum)>0)]
par(mar=c(5, 5, 4, 9))
barplot(t(as.matrix(superior[,-c(1,2)]))*100, legend.text=colnames(superior)[-c(1,2)], col=cores[colnames(superior)[-(1:2)]],
        args.legend=list( x=12.5, bty = "n"), main="Superior, por ano", ylab= "% do tempo no ano",
        names.arg=superior$ano)

```

